臺北高等行政法院判決　　　　　　　　　　　　　　　九十三年度簡字第五六一號
　　　　　　　　　　　　　　　.
　　原　　　告　甲○○
　　訴訟代理人　乙○○
　　被　　　告　臺北市稅捐稽徵處
　　代　表　人　丙○○處長）.
　　訴訟代理人　丁○○
右當事人間因地價稅事件，原告不服臺北市政府中華民國九十一年九月十二日府訴字
第○九一一四三九六七○一號訴願決定，提起行政訴訟。本院判決如左：
　　主  文
訴願決定及原處分（即復查決定）關於台北市○○段○○段四三四、四六○地號土地
九十年地價稅部分均撤銷。
原告其餘之訴駁回。
訴訟費用各自負擔。
　　事  實
一、事實概要：
    緣原告所有本市○○區○○段四小段六一○及六一四地號土地，原屬臺北市中山
    區八期市地重劃區土地，經原處分機關松山分處查認該二筆土地分別於八十三年
    五月四日及八十四年三月十三日重劃完成，乃依土地稅減免規則第十七條規定，
    核定該二筆土地分別自八十四年起至八十五年止、八十五年起至八十六年止減半
    課徵地價稅二年；又該二筆土地位於松山機場禁限建範圍得減徵地價稅百分之三
    十，乃依土地稅減免規則第十一條之四規定，以系爭土地訴願人應有部分面積分
    別為八三．九一平方公尺及八五二．七一平方公尺，按一般用地稅率核課九十年
    地價稅；又原告所有之本市○○區○○段四小段四三四及四六○地號土地，地目
    為田，為公共設施保留地，經原處分機關松山分處查認係都市農地，為非農地使
    用，應課徵地價稅，因位於松山機場禁限建範圍得減徵地價稅百分之三十，乃依
    土地稅減免規則第十一之四規定，核定按公共設施保留地稅率，課徵九十年地價
    稅；嗣由原處分機大安分處發單核課系爭四筆土地九十年期地價稅計新臺幣一○
    三、一九四元。原告不服，遞經復查、訴願，均遭駁回，遂提起本件訴訟。
二、兩造聲明：
　　原告聲明求為判決：訴願決定及原處分均撤銷。
　  被告聲明求為判決：駁回原告之訴。
三、兩造之爭點：
（一）濱江段四小段四三四及四六○地號土地課徵地價稅有無違誤？
（二）被告以系爭濱江段四小段六一○、六一四地號土地之交地日期（八十三年五月
      四日及八十四年三月十三日）為重劃辦理完成日期，據以課徵原告系爭土地八
      十九年地價稅，是否適法？是否應以濱江街四十米道路完工驗收之日為重劃辦
      理完成日期？
原告主張：
壹、原告所有臺北市○○區○○段四三四、四六○地號部分：
  一、系爭之上述兩筆土地為位於農業區地目為田之持份土地，雖於民國四十五年間
      即劃定為公共設施保留地機場用地，但都市細部尚未公布實施，保留之機關亦
      聲稱並無徵收之計畫，依法並未喪失其農地之身分。故依據平均地權條例第二
      十二條第一項但書第一款、平均地權條例施行細則第三十四條第二項第一款及
      土地稅法第二十二條第一項第一款、土地稅法施行細則第二十一條第二項第一
      款明文規定仍為限作農業使用之農業區土地，依法應課徵田賦，且原均課徵田
      賦。現田賦雖停徵，但並無田賦停徵即得改課地價稅之規定。復查決定所指系
      爭之四六○地號自七十九年起實際使用情形即為非農地使用一節，與實情不符
      ，原誤徵地價稅亦已於八十三年更正在案（請參照貴院九十年度訴字第四七八
      八號判決）。另濱江段四小段四三四地號於鄰地重劃前均課田賦，因該地號部
      分未列入重劃而分割，分割剩餘之土地仍為農業區地目為田之土地，依法為限
      作農業使用之土地。復查決定所稱該兩筆土地設有檳榔攤、停車使用一節，既
      未會同訴願人現場查核，而復查申請為九十年度之地價稅，復查決定引用九十
      一年度二月查得之資料，含混其詞，僅憑照片及一面之詞，與事實不符亦難謂
      公允。而復查決定指稱之檳榔攤僅有兩平方公尺面積，且位於系爭土地比鄰之
      公有土地交界處，訴願人於申請復查時即指明僅係眾多共有人之一，且以聲明
      並未就系爭土地為任何違反農業之使用，原處分機關自應依據職權及行政程序
      法查得實際違法使用人，率爾以系爭土地無免徵地價稅之事由，課徵全部共有
      人地價稅，容有未恰，亦於法不合。
貳、原告所有松山區○○段六一○、六一四地號二筆土地部分：
（一）依據修訂後之市地重劃實施辨法第三條之一，重劃完成之日應以全部重劃工程
      完成之日為界定，殆無疑義。而重劃分配土地於重劃期問免稅，重劃完成之日
      後減半課徵兩年復為土地稅減免規則所明定。關於免稅期間之認定，財政部解
      釋令亦已闡之甚明。
（二）復查及訴願決定引據內政部九十年十一月十五日台（九十）內中地字第九○一
      七四○二號函，以濱江街四十米道路非屬重劃道路工程一節，與事實頗有出入
      ，概濱江街四十米道路為本次重劃新築之道路，依據重劃計畫書（詳如證據貳
      摘錄影本）所明載，四十米道路用地均由全部重劃前土地所有人共同負擔，重
      劃範圍並經依法公告在案，豈可於重劃開始後任意變更？況且重劃後分配之土
      地均緊鄰新築之濱江街四十米道路，如道路工程未完成，重劃土地如何能使用
      、管理、收益？
（三）重劃為政府無償取得公共設施保留地手段之一，如僅因道路施工費用超過重劃
      費用而改由政府編列預算即否定該工程屬於重劃之一部分，則是否政府應就該
      道路工程依據一般徵收程序發放土地徵收補償費？內政部函釋依據被告主管機
      關台北市政府直屬財政局簽具意見所稱重劃工程僅包含八米巷道即施工用便道
      壹節，與事實不符，其函釋恐有誤解，自不可取。因重劃範圍為依據平均地權
      條例所擬定之市地重劃實施辨法公佈實施，並作為全體參加重劃人負擔公共設
      施用地及分配重劃後土地比例之依據，公佈實施後自不得隨意變更，以維護全
      體參加重劃土地原所有權人之權益。原復查決定所引據之內政部函釋，並無法
      律依據。原告於申請復查及訴願時即一再強調，重劃計畫書明載，濱江路為四
      十米寬之道路，且於大直橋以東全部為新開闢之道路，重劃後分配土地均緊鄰
      新築道路，如道路未完成，如何使用、收益分配之土地？
（四）原告以前數年度訴願決定，訴願審議委員會既已依職權查得重劃工程中之四十
      米道路平面道路部分實際完成驗收日期，依據重劃實施辦法第三條之一及財政
      部解釋函令，自可作為重劃分配土地減免地價稅及恢復課稅時點之依據。畢竟
      重劃道路等相關工程於交地後始次第完成為不爭之事實。復查決定仍以交地日
      期即為重劃完成之日，重核後訴願決定亦未堅持原訴願決定，容有未洽，爰依
      法提起行政訴訟。
被告主張：
一、查原告所有坐落本市○○段○○段四三四地號及四六0地號土地係為公共設施保
    留地，此一事實亦為原告所不爭，如應課徵田賦亦應符合首揭土地稅法第二十二
    條第一項第五款規定，而原告卻執引土地稅法第二十二條第一項第一款規定，顯
    有誤解；蓋該法條係指依都市計畫編為農業區及保護區之土地，與本件已編為公
    共設施保留地之土地不同。次查系爭土地經答辯機關所屬松山分處查明系爭土地
    有供檳榔攤、停車場、吉祥后園、遠達汽車及聖峰汽車使用，此有該分處派員於
    九十一年二月六日現場拍攝之相片附卷可稽，則系爭土地經查明並未作農業使用
    ，乃依法核定按公共設施保留地稅率及機場禁限建範圍減徵百分之三十規定，課
    徵上開二筆土地九十年地價稅，洵無違誤。且行政機關本於職權依法行政，並非
    現場勘查一定需有土地所有權人會同才得成立行政處分，如原告認本件仍作農業
    使用，此一積極事實自應由原告舉證以實其說，非可空言主張，原告訴稱答辯機
    關應查得違法使用人云云，自非可採。
二、次查原告所有系爭六一○及六一四地號等二筆持分土地部分，前因八十五年及八
    十六年期地價稅課徵提起行政救濟，雖經臺北市政府於九十年五月十一日以府訴
    字第九○○一○二一一○一號訴願決定撤銷重核理由略以：「四、：：本案首應
    查明之待證事實為系爭土地辦理地籍測量、土地登記、工程驗收、實地指界及交
    接土地等各項工作完成，而新分配之土地所有權人得以管理、使用、收益之時點
    為何? 攸關本案系爭土地地價稅有無減免之事由，：：本件系爭六一○及六一四
    地號土地雖於八十三年五月四日、八十四年三月十三日分別點交予訴願人，惟查
    該重劃區內仍有重劃計畫之道路工程尚未完成，按貴揭財政部八十七年七月二十
    五日臺財稅第八七○四七三九八二號函釋意旨，自土地重劃開始辦理至相關地籍
    測量、土地登記、工程驗收、實地拍界及交接土地等各項工作完成，而新分配之
    土地所有權人得以管理、使用、收益之時點，究係指本件系爭市地重劃計畫書記
    載之所有工程均完成驗收後，此際，土地所有權人始得管理、使用、收益土地時
    ，主管機關才可以交接土地予土地所有權人? 抑或於本件系爭市地重劃計畫書記
    載之工程中縱有尚未完工驗收者，而土地所有權人已經可以管理、使用、收益土
    地時，主管機關就可已交接土地予土地所有權人？猶有未明之處，又本件系爭土
    地究於何時處於訴願人可以管理、使用、收益之情狀，原處分機關均未對此予以
    釋明，原處分機關逕以系爭六一○及六一四地號土地分別於八十三年五月四日十
    八十四年三月十三日業已重劃完成，逕以一般用地稅率核課八十五年、八十六年
    地價稅，尚嫌率斷。：：」等語，惟有關本件重劃完成之日應如何認定乙節？經
    報奉內政部九十年十一月十五日台（九十）內申地字第九○一七四○二號函釋闡
    明: 「市地重劃實施辦法第三條之一規定『本辦法所稱重劃完成之日係指地籍測
    量、土地登記、工程驗收、實地指界及交接土地等各項工作均完成之日』。誠如
    前述濱江街四十米道路既非屬重劃道路工程，重劃辦理完成之認定自無須考量該
    道路工程是否完工驗收：：」是系爭六一○及六一四地號土地依臺北市土地重劃
    大隊八十九年二月八日北市地重一字第八九六○○四四二○○號函，答辯機關松
    山分處以八十三年五月四日及八十四年三月十三日認定為重劃完成日，並按一般
    用地稅率課徵地價稅，並無違誤；況如原告所訴系爭土地應以八十七年四月十八
    日為重劃完成日，本件之核課亦無首揭土地稅減免規則第十七條所定減半二年徵
    收之適用。從而，原核定揆諸首揭法條規定並無不合。
　　理  由
一、按土地稅法第六條規定：「為發展經濟，促進土地利用，…對於…公共設施、…
    等所使用之土地，及重劃、……改良土地，得予適當之減免……」同法第十四條
    規定：「已規定地價之土地，除依第二十二條規定課徵田賦者外，應課徵地價稅
    。」同法第十五條第一項規定：「地價稅按每一土地所有權人在每一直轄市或縣
    （市）轄區內之地價總額計徵之。」同法第十九條規定：「都市計畫公共設施保
    留地，在保留期間仍為建築使用者，除自用住宅用地依第十七條之規定外，統按
    千分之六計徵地價稅，其未作任何使用並與使用中之土地隔離者，免徵地價稅。
    」同法第二十二條第一項第一款、第五款及第四項規定：「非都市土地依法編定
    之農業用地或未規定地價者，徵收田賦。但都市土地合於左列規定者亦同：一、
    依都市計畫編為農業區及保護區，限作農業用地使用者。……五、依都市計畫編
    為公共設施保留地，仍作農業用地使用者。」「公有土地供公共使用及都市計畫
    公共設施保留地在保留期間未作任何使用並與使用中之土地隔離者，免徵田賦。
    」土地稅減免規則第十一條規定：「都市計畫公共設施保留地，在保留期間未作
    任何使用並與使用中之土地隔離者，地價稅或田賦全免。」同規則第十一條之四
    規定：「飛航管制區依飛航安全標準及航空站、飛行場、助航設備四週禁止限制
    建築辦法規定禁止建築之土地，其地價稅或田賦減徵百分之五十。但因禁止建築
    致不能建築使用且無收益者，全免。依前項辦法規定限制建築地區之土地，因實
    際使用確受限制者，其地價稅或田賦得在百分之三十範圍內，由省（市）主管機
    關酌予減徵。」同規則第十七條規定：「區段徵收或重劃地區內土地，於辦理期
    間致無法耕作或不能為原來之使用而無收益者，其地價稅或田賦全免；辦理完成
    後，自完成之日起其地價稅或田賦減半徵收二年。」。
二、本件係原告所有台北市○○區○○段四小段四三四、四六○地號持分土地二筆，
    係屬公共設施保留地；及同段同小段六一○、六一四地號土地二筆，原屬臺北市
    中山區第八期市地重劃區土地，經被告認系爭土地分別於八十三年五月四日及八
    十四年三月十三日重劃完成，並因上開五筆土地均於松山機場限建範圍，被告機
    關乃按公共設施保留地稅率及一般用地稅率並予減徵百分之三十課徵系爭土地九
    十年地價稅，原告不服，主張如事實欄所載。茲分別論斷如次：
三、經查：
（一）關於原告所有台北市○○段○○段四三四、四六○地號持分土地部分：
    １按「原屬符合土地稅法第二十二條規定課徵田賦之土地，部分變更為非農業用
      地使用，依法應改課地價稅者，應按其實際使用面積，分別課徵田賦（現已停
      徵）及地價稅。」、「分別共有課徵田賦之土地，部分變更為非農業使用，依
      法改課地價稅時，應按其實際變更使用面積，分別按各共有人持分比率課徵田
      賦及地價稅。唯若全體共有人經協議分管使用時，得按各共有人實際使用情形
      課徵田賦或地價稅。」財政部八十年十一月二十八日台財稅第0000000
      00號及八十一年八月十八日台財稅第八一一六七五五八一號函釋有案，經核
      與土地稅法相關規定無違，應予適用。
   ２ 原告所有系爭四三四、四六○地號土地，係屬公共設施保留地（機場用地），
      為兩造所不爭執。查系爭四三四地號土地，經被告所屬松山分處於八十九年二
      月十一日派員會同地政機關人員現場勘查，發現該土地上有違章建築、商店、
      修車廠等，有勘查照片影本附卷可稽；另系爭四六○地號土地，亦經被告所屬
      松山分處派員於八十八年七月九日現場勘查發現設有檳榔攤、堆置廢土與廢棄
      汽車及停放車輛，亦有勘查照片影本在卷可參，惟因原告係不服九十年度地價
      稅申請復查，嗣經被告所屬松山分處再依被告指示查明系爭土地有供檳榔攤、
      停車場、吉祥后園、遠達汽車及聖峰汽車使用，並有該分處派員於九十一年二
      月六日現場拍攝之照片十九張附卷可參，被告以系爭土地經查明並未作農業使
      用，乃依法核定按公共設施保留地稅率及機場禁限建範圍減徵百分之三十規定
      ，課徵上開二筆土地九十年地價稅固非無見，惟查，依該分處九十一年二月六
      日現場拍攝編號圖十九之照片觀之，其上顯有農作物，被告泛言「並未作農業
      使用」一節，似與證據不符。是本件上開圖十九之照片內之農作物是否為九十
      年既已栽植，即有由被告機關確實查明並依上開財政部函釋辦理之必要。從而
      ，此部分原處分尚有未洽，訴願決定予以維持，亦嫌疏略，均應由本院予以撤
      銷，由被告另為適法之處分。
（二）關於原告所有臺北市○○區○○段四小段六一○、六一四地號二筆土地部分：
    １濱江段四小段第六一○、六一四地號二筆土地九十年地價稅之核課，是否適法
      ，兩造爭執所在厥為該二筆土地究於何時重劃辦理完成，是否應以濱江街四十
      米道路完工驗收之日為重劃辦理完成日期？
    ２經查，原告前係主張應以台北市○○街四十米道路實際完成驗收之八十七年四
      月十六日為重劃完成之日，被告則主張應以臺北市重劃大隊八十三年五月四日
      及八十四年三月十三日點交予土地所有權人接管之日期為重劃辦理完成日期而
      各執一詞。經查該四十米計畫道路工程實際完成驗收日確應為「八十七年四月
      十六日」，有臺北市政府工務局新建工程處傳送之驗收證明書影本附卷可稽，
      並為兩造所不爭，其為實際重劃辦理完成之日，自應作為重劃分配土地恢復課
      稅時點之依據；惟系爭二筆土地依土地稅減免規則第十七條規定減半徵收之年
      度係限於八十八年起至八十九年止，而本件係屬於九十年度地價稅之徵收，並
      無土地減免規則第十七條所定減半二年徵收之適用。從而，原處分以系爭二筆
      土地位於松山機場限建範圍得減徵地價稅百分之三十，乃依土地稅減免規則第
      十一條之四規定，以系爭土地原告應有部分，按一般用地稅率減徵百分之三十
      核課九十年地價稅之處分，依法自無不合。至於兩造前此關於該二筆土地是否
      分別於八十三年五月四日及八十四年三月十三日重劃完成之爭執，並不影響九
      十年度地價稅之課徵，並無再予論究必要，併此敘明。
據上論結，本件原告之訴為部分有理由部分無理由，爰依行政訴訟法第二百三十六條
、第一百零四條，民事訴訟法第七十九條，判決如主文。
中　　　華　　　民　　　國　　九十三　　年　　　五　　　月　　 十二 　　日
                        臺北高等行政法院第五庭
                                            法官  黃清光
右為正本係照原本作成。
本件以訴訟事件所涉及之法律見解具有原則性者為限，始得於本判決送達後二十日內
向本院提出上訴狀並表明上訴理由，如已於本判決宣示後送達前提起上訴者，應於判
決送達後二十日內補具上訴理由（均按他造人數附繕本），且經最高行政法院許可後
方得上訴。
中　　　華　　　民　　　國　　九十三　　年　　　五　　　月　　 十二 　　日
            　　　　　　　　　　　  　    書記官  楊子鋒
